臺灣高等法院刑事判決
109年度上訴字第4421號
上  訴  人  
即  被  告  鄧仁富


上列上訴人因違反毒品危害防制條例案件，不服臺灣桃園地方法
院109年度審訴字第326號，中華民國109年5月18日第一審判決（
起訴案號：臺灣桃園地方檢察署108年度毒偵字第5802號），提
起上訴，本院判決如下：
    主  文
原判決撤銷。
本件公訴不受理。
    理  由
一、公訴意旨略以：被告甲○○基於施用第一級毒品及第二級毒品
    之犯意，於民國108年5月15日上午8時許，在桃園市平鎮區
    合作街上開住處內，以將第一級毒品海洛因及第二級毒品甲
    基安非他命置入玻璃球燒烤而吸食其煙霧方式，同時施用第
    一級毒品海洛因及第二級毒品甲基安非他命1次。嗣於108年
    5月16日晚間8時許，為警採尿送驗，結果呈嗎啡及甲基安非
    他命陽性反應，因認被告涉犯毒品危害防制條例第10條第1
    項之施用第一級毒品罪及同條第2項之施用第二級毒品罪嫌
    云云。
二、按起訴之程序違背規定者，應諭知不受理之判決，並得不經
    言詞辯論為之，刑事訴訟法第303條第1款、第307條分別定
    有明文，且依同法第364條規定，於第二審之審判準用之。
    而施用第一、二級毒品為犯罪行為，毒品危害防制條例第10
    條設有處罰規定。故施用第一、二級毒品者，本應科以刑罰
    。惟基於刑事政策，對合於一定條件之施用者，則依同條例
    第20條之規定，施以觀察、勒戒及強制戒治之保安處分。又
    109年1月15日修正公布、同年7月15日施行之毒品危害防制
    條例第20條第3項規定，犯第10條之罪於觀察、勒戒或強制
    戒治執行完畢釋放後，3年後始再犯者，不論其行為係在新
    法施行生效前或施行生效後所為（同條例第35條之1第1、2
    款參照），均應適用同條第1、2項（即應先觀察勒戒或強制
    戒治）之規定，其修法理由謂：施用毒品者具「病患性犯人
    」之特質，並參諸世界各國之醫療經驗及醫學界之共識，咸
    認施用毒品成癮者，其心癮甚難戒除，如觀察、勒戒或強制
    戒治執行完畢釋放後，3年後始再有施用第一級、第二級毒
    品之行為者，足見其有戒除毒癮之可能，宜再採以觀察、勒
    戒方式戒除其身癮及以強制戒治方式戒除其心癮之措施，為
    能放寬觀察、勒戒或強制戒治制度之適用時機，以協助施用
    者戒除毒癮，爰修正第3項。同條例第23條第2項亦配合修正
    為「觀察、勒戒或強制戒治執行完畢釋放後， 3年內再犯第
    10條之罪者，檢察官或少年法院（地方法院少年法庭）應依
    法追訴或裁定交付審理。」可知本次修法對於施用毒品者施
    以觀察勒戒、強制戒治，或依法追訴（或裁定交付審理）之
    適用範圍，係確立初犯為具「病患性犯人」之特質應先經一
    完整之醫療處置，3年內再犯者應依法追訴（或裁定交付審
    理），3年後再犯則裁定觀察勒戒，殆無疑義。但對於3犯以
    上距最近1次觀察勒戒或強制戒治執行完畢釋放後，逾3年者
    ，究應適用同條例第20條第3項或第23條第2項處理，本次修
    法未明確規定，惟基於罪刑法定之明確性原則、法文之文義
    解釋，參諸觀察勒戒等治療處置，乃結合醫師、觀護人、社
    工心理諮商等不同領域之專業人員參與之保安處分措施，目
    的除在戒除施用毒品者身癮、心癮之措施外，並企圖重新塑
    造生活紀律，改變其病態行為，與刑罰之執行並不相同，無
    法以刑罰補充或替代上開醫療處置之特性。從而，3犯以上
    如距最近1次觀察、勒戒或強制戒治執行完畢釋放後，已逾3
    年者，其間縱經判刑、執行，究與觀察勒戒或強制戒治已經
    完整之治療療程不同，無法補充或替代上開之醫療處置，均
    應再予觀察勒戒之機會，方為適法。是以毒品危害防制條例
    第20條第3項規定所謂「3年後再犯」，只要本次再犯（不論
    修正施行前、後）距最近1次觀察、勒戒或強制戒治執行完
    畢釋放，已逾3年者，即該當之，不因其間有無犯第10條之
    罪經起訴、判刑或執行而受影響（最高法院109年8月11日第
    3次刑事庭會議決議、109年度台上字第3240號判決意旨、10
    9年度台上大字第3826號裁定意旨參照）。
三、經查：上訴人即被告甲○○前因施用毒品案件，經原審裁定送
    觀察、勒戒後，認無繼續施用傾向，於87年9月11日釋放，
    並經臺灣桃園地方法院檢察署檢察官以87年偵字第12896號
    不起訴處分確定，復於前開觀察、勒戒執行完畢後5年內，
    因施用毒品經原審以88年度毒聲字第3584號裁定送觀察、勒
    戒後，認有繼續施用毒品之傾向，經原審以88年度毒聲字第
    4141號裁定令入戒治處所施以強制戒治，再經原審以88年度
    毒聲字第7288號裁定停止戒治，於88年12月17日停止戒治併
    付保護管束出所，於89年7月21日保護管束期滿，未經撤銷
    停止戒治，強制戒治視為執行完畢，並經原審以88年度訴字
    第1296號判處有期徒刑8月確定。又因施用毒品案件，經原
    審於93年4月2日以92年度訴字第1749號判決判處有期徒刑10
    月確定。復於99年間，因施用毒品案件，經原審於99年8月3
    0日以99年度審訴字第1276號判決判處應執行有期徒刑1年4
    月確定，於101年7月18日因縮短刑期假釋出監，嗣於102年8
    月6日保護管束期滿。㈠復因施用第一、二級毒品案件，經原
    審以104年度審訴字第1065號判決分別判處有期徒刑1年、4
    月確定；㈡又因施用第一、二級毒品案件，經同法院以104年
    度審訴字第1664號判決分別判處有期徒刑1年、4月確定，㈠㈡
    案合併定應執行有期徒刑2年6月確定（指揮書執行期間105
    年6月2日起至107年12月1日止）；㈢再因施用第一級毒品案
    件，經原審以105年度審訴字第1553號判決處有期徒刑10月
    確定（指揮書執行期間為107年12月2日起至108年10月1日）
    ，上開案接續執行，嗣於107年10月22日縮短刑期假釋出監
    併付保護管束，保護管束期滿日期為108年8月30日等情，有
    本院被告前案紀錄表可查。因此，被告於108年5月15日所犯
    本案施用毒品犯行，顯與其最近1次因施用毒品而經強制戒
    治執行完畢釋放之89年7月21日相距已逾3年，依前述規定及
    說明，本案即應再予觀察、勒戒或強制戒治。雖檢察官前依
    修正前毒品危害防制條例規定提起公訴，起訴程序固未違背
    當時之規定，原審亦予以論罪科刑，然依新修正之毒品危害
    防制條例規定，本案已不得追訴，檢察官逕行起訴，其起訴
    程序即已違背規定，應諭知不受理判決；原審予以論罪科刑
    ，亦有違誤，被告上訴意旨雖未指摘及此，惟原判決既有上
    開可議，即屬無可維持，應由本院將原判決撤銷，諭知被告
    公訴不受理之判決，並不經言詞辯論為之。
據上論斷，應依刑事訴訟法第369條第1項前段、第364條、第303
條第1款、第307條，判決如主文。
中　　華　　民　　國　　109 　年　　12　　月　　22　　日
                  刑事第八庭  審判長法　官 陳世宗
                                    法　官 呂寧莉
                                    法　官 周明鴻
以上正本證明與原本無異。
如不服本判決，應於收受送達後20日內向本院提出上訴書狀，其
未敘述上訴之理由者並得於提起上訴後20日內向本院補提理由書
（均須按他造當事人之人數附繕本）「切勿逕送上級法院」。
                                    書記官 謝雪紅
中　　華　　民　　國　　109 　年　　12　　月　　22　　日